臺灣高等法院臺中分院刑事判決
                                106年度侵上更(一)字第1號
上　訴　人
即　被　告　鍾銘益



指定辯護人　本院公設辯護人郭博益
上列上訴人因妨害性自主案件，不服臺灣南投地方法院102 年度
侵訴字第23號中華民國104 年2 月16日第一審判決（起訴案號：
臺灣南投地方法院檢察署101 年度偵字第2590號），提起上訴，
本院判決後，經最高法院就下列事實部分發回更審，本院判決如
下：
    主  文
原判決關於丙○○於民國九十九年二月間犯加重強制性交罪部分
撤銷。
丙○○被訴於民國九十九年二月間犯加重強制性交罪部分，無罪
。
    理  由
一、公訴意旨略以：丙○○於民國97年至99年間，因0000甲000000
     （民國89年12月生，真實姓名年籍詳卷，下稱Ａ女）經常出
    入其位於南投縣○○鎮○○路000 巷00號住家而熟識，詎丙○○於
    99年2 月間某日，邀請Ａ女至其上開住家3 樓臥室內，將手
    指伸進Ａ女內褲，並插入陰道，而以此方式對Ａ女性交達數分
    鐘，因認丙○○涉犯刑法第222 條第1 項第2 款加重強制性交
    罪等語。
二、按犯罪事實應依證據認定之，無證據不得認定犯罪事實；不
    能證明被告犯罪者，應諭知無罪之判決，刑事訴訟法第154
    條第2 項、第301 條第1 項分別定有明文。又事實之認定，
    應憑證據，所謂證據，須適於為被告犯罪事實之證明者，始
    得採為斷罪資料，如未能發現相當證據，或證據不足以證明
    ，自不能以推測或擬制之方法以為裁判基礎；又認定不利於
    被告之事實，須依積極證據，苟積極證據不足為不利於被告
    事實之認定時，即應為有利於被告之認定，更不必有何有利
    之證據。刑事訴訟法第161 條第1 項規定：檢察官就被告犯
    罪事實，應負舉證責任，並指出證明之方法。因此，檢察官
    對於起訴之犯罪事實，應負提出證據及說服之實質舉證責任
    。倘其所提出之證據，不足為被告有罪之積極證明，或其指
    出證明之方法，無從說服法院以形成被告有罪之心證，基於
    無罪推定之原則，自應為被告無罪判決之諭知（最高法院53
    年台上字第2750號、30年上字第816 號、40年台上字第86號
    及92年台上字第128 號判例意旨參照) 。又現行刑事訴訟法
    固無禁止告訴人即被害人為證人之規定，然告訴人與一般證
    人不同，其與被告處於絕對相反之立場，其陳述之目的，在
    使被告受刑事訴追處罰，內容未必完全真實，證明力自較一
    般證人之陳述薄弱。故被害人縱立於證人地位而為指證及陳
    述，且其指證、陳述無瑕疵可指，仍不得作為有罪判決之唯
    一依據，應調查其他證據以察其是否與事實相符，亦即仍須
    有補強證據以擔保其指證、陳述之真實性，始得採為論罪之
    依據。而所謂補強證據，則指除該陳述本身之外，其他足以
    證明犯罪事實確具有相當程度真實性之證據而言，且該必要
    之補強證據，須與構成犯罪事實具有關聯性之證據，非僅增
    強告訴人指訴內容之憑信性。是告訴人前後陳述是否相符、
    指述是否堅決、有無誣攀他人之可能，其與被告間之交往背
    景、有無重大恩怨糾葛等情，僅足作為判斷告訴人陳述是否
    有瑕疵之參考，因仍屬告訴人陳述之範疇，尚不足資為其所
    述犯罪事實之補強證據。
三、檢察官認上訴人即被告丙○○（以下稱被告）涉犯上開加重強
    制性交罪嫌，無非是以證人即被害人Ａ女於警詢、偵查之證
    詞、行政院衛生署臺中醫院101 年6 月3 日受理疑似性侵害
    事件診斷證明書為其主要論據。訊據被告否認有何強制性交
    犯行，辯稱：從未對Ａ女為性交行為等語。
四、經查：
  ㈠Ａ女於偵查、原審審理時固均證稱在國小3 年級下學期即99年
    2 月某日，被告以家中有許多玩具為由，將其帶至3 樓臥室
    陽台，脫掉其褲子後以手指插入其下體，時間約2 至3 分鐘
    ，其當時有手推被告，但被告力氣很大，無法推開等語（見
    警卷第6 頁，原審卷①第173 頁、第178 頁背面、第278頁背
    面至第279 頁），然此為被告所否認，而鑑於性侵害案件通
    常具有高度隱密性，被告與被害人常各執一詞，而淪於各說
    各話之局面，法院可對照被害人事後之反應，例如有無向第
    三人轉述遭侵害經過、轉述當時之情緒反應等，依經驗法則
    、論理法則，審慎檢視被害人陳述之可憑信性。查Ａ女於原
    審審理中證稱遭被告侵害後，曾向當時就讀之○○國小輔導老
    師反應此事（見原審卷①第177 頁背面），但證人即○○國小
    前輔導主任江○○證稱：Ａ女曾因在校偷竊行為，經導師轉介
    至輔導室，嗣Ａ女母親知道Ａ女偷竊行為後，有不當身體處罰
    行為，經深入了解後察覺家長可能有疏忽照顧情形，乃以家
    庭暴力事由通報社會局，但Ａ女則從未向其陳述有遭性侵害
    或性騷擾一事，亦未提過起訴書所指稱遭性侵害事情（見原
    審卷②第150 頁至第151 頁）；證人即社會局社工許淑惠證
    述：其接獲學校通報Ａ女因偷竊行為遭家長不當管教之家庭
    暴力案件而介入處理，但未有通報性侵害或性騷擾情形，其
    進行訪談時，Ａ女亦從未提及起訴書所指稱遭性侵害事情（
    見原審卷②第154 頁）；另通報時間99年12月20日之南投縣
    政府家庭暴力與兒童少年保護事件通報表關於案情陳述一欄
    亦僅記載Ａ女在99年12月15日無故將同學文具占為己有，經
    導師告知家長，遭母親責打，雙手有淤青傷痕等語，並無任
    何有關性侵害之敘述，此有南投縣政府103 年11月12日府社
    工婦幼字第1030221471號函檢附之通報表在卷可稽（見原審
    卷④第92頁）。準此，Ａ女上開稱曾將遭被告性侵害一事告知
    學校輔導老師等語，顯非事實。且Ａ女嗣後又改稱○○國小輔
    導老師、社工人員所處理者並非本件性侵害而是其他事件，
    其不記得是何件事情等語（見原審卷②第12頁背面至第13頁
    ），益見其陳述前後不一而相互矛盾。從而，證人Ａ女首開
    關於其遭被告如何性侵害得逞之證詞，確有瑕疵可指。
  ㈡Ａ女對被告臥室擺設一事，證稱進房間門正對面是陽台，房間
    門口有貼動漫的海報，裡面的櫃子應該是不能移動的，顏色
    是原木色，床是彈簧床，到陽台的門是拉開的門，陽台有一
    個鐵柵欄等語，並當庭繪製現場平面圖在卷（見偵卷第13頁
    至第15頁），此雖核與嗣後經警至現場所拍攝之照片大致相
    符（見原審卷①第252 頁背面至第254 頁）。然Ａ女關於被告
    臥室擺設之說詞，仍屬被害人陳述之範圍，並非補強證據。
    且證人即被告胞妹鍾靜宜證稱其在97年9 月就讀高中前，Ａ
    女經常會纏著她一起玩，Ａ女也曾經到過住家樓上玩電腦遊
    戲等語（見原審卷①第104 頁至第108 頁），起訴書亦稱Ａ女
    經常出入被告住家等語（見起訴書第1 頁），則Ａ女因與證
    人鍾靜宜遊戲之故而出入被告家中，自可能因此對被告臥室
    擺設有所認識，無從因Ａ女上開陳述而遽認其指述遭被告性
    侵害一事，確屬真實。
  ㈢證人即Ａ女祖父0000甲000000B雖指稱其幫Ａ女洗澡時，Ａ女曾
    表示下體會痛，其發覺Ａ女下體部分有紅腫現象，曾詢問Ａ女
    原因，但Ａ女均未回答，其觀察到每次Ａ女從被告母親經營之
    「○○髮廊」玩耍回家後，都有下體紅腫現象等語（見警卷第
    19頁至第20頁），惟證人0000甲000000B並未具體提及察覺Ａ
    女下體紅腫之時間點，則是否與本案有直接關聯，尚無從認
    定。又Ａ女於原審證稱「（問：被告用手指頭進入你下體裡
    面後，你身體有如何之反應？）有紅腫」、「（問：紅腫時
    有無求助阿公、阿嬤或媽媽？）那時候沒有」（見原審卷①
    第178 頁背面），亦即否認曾將下體紅腫一事告知證人0000
    甲000000B，此與0000甲000000B證稱因Ａ女告知進而察覺Ａ女
    下體有紅腫現象等語，明顯相悖，是證人0000甲000000B上
    開證詞是否真實，容有疑問，自不得採為不利被告事實之認
    定。
  ㈣又Ａ女於101 年6 月3 日至行政院衛生福利部臺中醫院驗傷結
    果為「處女膜在3 點、6 點、9 點鐘方向，有陳舊裂痕（外
    力引起的裂痕）」，有該院受理疑似性侵害事件驗傷診斷書
    在卷可稽（見警卷證物袋），然該驗傷時間距離起訴書所指
    99年2 月案發時間，已有2 年4 月之久，在此長時間內可能
    造成Ａ女處女膜陳舊裂痕之變數、成因甚多，中國醫藥大學
    附設醫院亦函覆稱「無法判斷被害人處女膜舊傷，性侵害是
    否為造成唯一原因」，有該院103 年2 月6 日院醫事字第10
    30000693號函附卷為憑（見原審卷①第139 頁），自無從認
    定遭被告以手指插入性侵係造成Ａ女處女膜裂傷之唯一原因
    。又觀之Ａ女處女膜在3 點、6 點、9 點鐘等多處方向，均
    有陳舊裂痕，應是遭相當強度之外力侵入所致，但本件Ａ女
    證述係遭被告以手指插入陰道方式性侵，時間約2 至3 分，
    事後僅有紅腫現象，並未出血（見原審卷①第178 頁背面至
    第179 頁），依其描述可知，被告之侵害手段、力道、所致
    傷害均非鉅大，是否足以造成驗傷診斷書上所記載處女膜多
    處裂痕，容有疑義。從而，該行政院衛生福利部臺中醫院受
    理疑似性侵害事件驗傷診斷書尚不足以作為Ａ女所述遭被告
    性侵害得逞之補強證據。
  ㈤測謊是否為法定證據方法、如何實施、對於實施之爭執如何
    救濟、測謊結果有無證據能力，現行法固均乏明文規定；但
    晚近實務多認為測謊在具備一定嚴格條件下具有證據能力，
    可作為審判之參考，惟不得採為唯一或絕對之依據，是否可
    採，仍應由法院斟酌、取捨及判斷（最高法院102 年度台上
    字第439 號判決意旨參照）。且按性侵害案件審理中，被告
    與被害人往往各執一詞，又因案件發生過程具有隱密性，欠
    缺其他直接證據，以致真相不易釐清。實務上常藉助測謊鑑
    定以協助法院判斷被告或被害人陳述之憑信性。惟測謊鑑定
    之證明力如何，尚有待進一步研求，故目前僅能作為法院審
    判心證上之參考資料，不宜作為認定被告犯罪事實之唯一或
    關鍵性證據。測謊鑑定結果仍應在有其他客觀上可資信賴之
    積極或消極證據存在情形下，始能作為輔助或補強心證之用
    。尤其在告訴人與被告雙方各執一詞而難以判斷真偽之情形
    下，尚不宜僅憑對其中一方實施測謊之結果，作為論斷何者
    所述為可信之絕對或關鍵憑據。查被告經法務部調查實施測
    謊，測試所得生理反應圖形心脈反應曲線紊亂異常，無法據
    以研判有無說謊；Ａ女因未滿14歲，心智發展未臻成熟，易
    造成測謊題目編題之困難，為確保測謊品質，不宜接受測謊
    鑑定等情，有法務部調查局102 年10月23日調科參字第0000
    0000000 號、103 年12月4 日調科參字第10303504620 號函
    在卷可稽（見原審卷①第64頁，卷②第113 頁），是上開測謊
    鑑定結果，均無從執為不利被告之認定。
五、綜上所述，本案除Ａ女之片面且有瑕疵之指訴外，尚乏補強
    證據可證明被告犯罪，而檢察官所舉之證據與所指出之證明
    方法，均無法證明被告確有對於未滿14歲女子之Ａ女為強制
    性交之罪行，本院就被告是否涉犯上揭妨害性自主犯行，仍
    有合理懷疑之存在。此外，復查無其他積極證據足資證明被
    告有何檢察官所指之妨害性自主犯行，揆諸首開法條規定及
    判例說明，被告犯罪核屬不能證明，自應為其無罪之諭知。
    原審未予詳察，就此部分遽為被告有罪之判決，容有未洽，
    被告提起上訴，否認犯罪，為有理由，應由本院將原判決此
    部分撤銷，另為被告無罪之諭知。
據上論斷，應依刑事訴訟法第369 條第1 項前段、第364 條、第
301 條第1 項，判決如主文。本案經檢察官乙○○到庭執行職務。
中　　華　　民　　國　　106 　年　　5 　　月　　24　　日
            刑事第五庭  審判長法　官  鄭　永　玉
                              法　官  李　進　清
                              法　官  鍾  貴  堯
以上正本證明與原本無異。
檢察官得上訴。如不服本判決應於收受送達後10日內向本院提出
上訴書狀，其未敘述上訴之理由者，並得於提起上訴後10日內向
本院補提理由書（均須按他造當事人之人數附繕本）「切勿逕送
上級法院」。

                              書記官  劉  雅  玲
　　　　　　　　　　　　　　　
中　　華　　民　　國　 106　　年　　5 　　月　　24　　日